臺灣士林地方法院刑事判決
111年度金訴字第283號
公  訴  人  臺灣士林地方檢察署檢察官
被      告  孫傑  



指定辯護人  林恩宇律師（義務辯護律師）
上列被告因違反洗錢防制法等案件，經檢察官提起公訴（111年
度偵字第8825號、111年度偵字第9944號、111年度偵字第10154
號、111年度偵字第10454號、111年度偵字第11278號、111年度
偵字第11297號），被告於準備程序中就被訴事實為有罪之陳述
，經告知簡式審判程序之旨，並聽取當事人之意見後，本院合議
庭裁定由受命法官獨任進行簡式審判程序，判決如下：
    主  文
孫傑犯如附表所示之罪，各處如附表「論罪科刑」欄所示之刑。
應執行有期徒刑壹年玖月。緩刑參年。
    事  實
一、孫傑於民國111年3月16日前之某日，基於參與犯罪組織之單
    一犯意，加入包括通訊軟體Telegram暱稱「龍五」、Instag
    ram暱稱「阿練」（下稱「阿練」）在內之多數真實姓名不
    詳成年人所組成之詐欺集團，以實施詐術為手段而具有持續
    性、牟利性之有結構性犯罪組織（下稱本案詐欺集團），應
    允「阿練」擔任取款車手之工作，孫傑依其智識程度，應知
    依「阿練」指示持金融機構提款卡提領金錢後，再轉交予「
    阿練」指定之人，即可獲取報酬之工作，極可能係在取得詐
    欺所得贓款，並以上開方式製造金流斷點，藉此掩飾、隱匿
    犯罪所得之去向、所在，仍與本案詐欺集團共同意圖為自己
    不法之所有，基於詐欺取財及洗錢之犯意聯絡，由「阿練」
    提供工作機予孫傑，並以通訊軟體Telegram傳送訊息指揮孫
    傑，前往向本案詐欺集團某不詳成員（下稱A成員）拿取附
    表所示之金融帳戶提款卡（密碼寫於提款卡上），待本案詐
    欺集團其他成員分別對附表所示之人實施詐術，使渠等均陷
    入錯誤，而匯款至附表所示金融帳戶後（詐騙方法、匯款時
    間、金額及匯入帳戶，均詳如附表所示)，再由孫傑依「阿
    練」之指示，持該等帳戶之提款卡提領附表所示之人匯入之
    款項（提款時間、地點、金額，均詳附表所示），並於提領
    完畢後，再依照「阿練」指示，將所提領款項帶往指定地點
    交付予上A成員，以此等迂迴層轉之方式，掩飾、隱匿詐欺
    犯罪所得之去向、所在，孫傑並因此共計獲取新臺幣（下同
    ）18,000元之報酬。
二、案經魏滋霈訴由臺北市政府警察局士林分局、呂慧貞、李宗
    儒訴由臺北市政府警察局北投分局、廖麗婘訴由臺北市政府
    警察局大同分局報告臺灣士林地方檢察署檢察官偵查起訴。
    理  由
一、程序部分： 
　㈠按組織犯罪防制條例第12條第1項中段規定：「訊問證人之筆
    錄，以在檢察官或法官面前作成，並經踐行刑事訴訟法所定
    訊問證人之程序者為限，始得採為證據」，此為刑事訴訟證
    據能力之特別規定，且較92年2月6日修正公布，同年9月1日
    施行之刑事訴訟法證據章有關傳聞法則之規定更為嚴謹，自
    應優先適用。依上開規定，證人於警詢時之陳述，於違反組
    織犯罪防制條例案件，即不具證據能力，不得採為判決基礎
    （最高法院104年度台上字第203號判決意旨參照）。從而，
    證人於警詢時之陳述，於違反組織犯罪防制條例案件，即絕
    對不具證據能力，而無刑事訴訟法第159條之2、第159條之3
    等規定之適用，不得採為判決基礎。據此，證人即告訴人魏
    滋霈、呂慧貞、李宗儒、廖麗婘、證人即被害人范呈浩於警
    詢時之陳述，於本案被告孫傑違反組織犯罪防制條例部分，
    均不具證據能力。至前開證人所為未涉及被告參與犯罪組織
    犯行之證述內容，本院自得援用作為認定被告關於加重詐欺
    取財犯行之證據，合先敘明。
　㈡次按除被告所犯為死刑、無期徒刑、最輕本刑為3年以上有期
    徒刑之罪或高等法院管轄第一審案件者外，於第一次審判期
    日前之準備程序進行中，被告先就被訴事實為有罪之陳述時
    ，審判長得告知被告簡式審判程序之旨，並聽取當事人、代
    理人、辯護人及輔佐人之意見後，裁定進行簡式審判程序，
    刑事訴訟法第273條之1第1項定有明文。本案被告所犯係死
    刑、無期徒刑、最輕本刑為3年以上有期徒刑以外之罪，其
    於準備程序中就被訴事實為有罪之陳述，經告知簡式審判程
    序之旨，並聽取公訴人、被告、辯護人之意見後，本院合議
    庭爰依首揭規定，裁定由受命法官獨任進行簡式審判程序。
    是本案之證據調查，依同法第273條之2規定，不受同法第15
    9條第1項、第161條之2、第161條之3、第163條之1，及第16
    4條至170條所規定證據能力認定及調查方式之限制。
二、認定犯罪事實所憑證據及理由：
  ㈠訊據被告對上開犯罪事實已於偵查、本院訊問、準備程序及
    審理時坦白承認（見本院金訴卷第32至36、41至45、105至1
    06、110、120至122頁），就被告所涉三人以上共同詐欺取
    財、洗錢犯行部分，核與證人即告訴人魏滋霈、呂慧貞、李
    宗儒、廖麗婘、證人即被害人范呈浩於警詢時之證述情節大
    致相符（見111偵11278卷第6頁正面至第7頁背面、第10頁正
    面至第13頁正面、第22頁正背面、第30頁正背面，111偵101
    54卷第16至18頁）。除此之外，尚有以下證據可佐：
　⑴郵局帳號00000000000000號帳戶之交易明細1份、中華郵政股
    份有限公司111年5月18日儲字第1110152054號函檢附帳號00
    000000000000號帳戶111年3月15日至3月17日之交易明細、
    臺灣銀行帳號000000000000號帳戶提領表、郵局帳號000000
    00000000號帳戶之交易明細1份、中華郵政股份有限公司111
    年5月19日儲字第1110152053號函檢附帳號00000000000000
    號帳戶111年3月15日至3月17日之交易明細、臺灣銀行帳號0
    00000000000號帳戶之交易明細各1份（見111偵11278卷第16
    至17頁，111偵11297卷第38頁，111偵10454卷第8、58、59
    頁，111偵10154卷第40頁）。
　⑵被告於111年3月16日19時10分、11分、12分持郵局帳號00000
    000000000號帳戶之金融卡在士林區全超商天山店提領贓款
    （20,005、20,005、10,005元三筆）之監視器畫面擷圖9張
    、111年3月16日19時20分持郵局帳號00000000000000號帳戶
    之金融卡在士林區統一超商東洋店提領贓款（20,005元）之
    監視器畫面擷圖4張、111年3月16日19時23分持郵局帳號000
    00000000000號帳戶之金融卡在士林區統一超商天東店提領
    贓款（20,005元）之監視器畫面擷圖5張、111年3月16日19
    時33分、34分持郵局帳號00000000000000號帳戶之金融卡在
    北投區全家超商東陽店提領贓款（20,005、16,005元兩筆）
    之監視器畫面擷圖2張、111年3月17日21時13分、22時14分
    持臺灣銀行帳號000000000000號帳戶之金融卡在北投區臺灣
    銀行北投分行提領贓款（6萬、26,000元兩筆）之監視器畫
    面擷圖6張、111年3月17日22時24分持臺灣銀行帳號0000000
    00000號帳戶之金融卡在北投區全家超商北投店提領贓款（1
    9,000元）之監視器畫面擷圖1張、111年3月17日23時20分、
    21分持郵局帳號00000000000000號帳戶之金融卡在北投區山
    腳郵局提領贓款（6萬、14,000元兩筆）之監視器畫面擷圖6
    張、111年3月17日23時53分、23時54分持郵局帳號00000000
    000000號帳戶之金融卡在北投區文化郵局提領贓款（6萬、5
    ,000元兩筆）之監視器畫面擷圖4張、111年3月30日21時56
    分、57分、58分持臺灣銀行帳號000000000000號帳戶之金融
    卡在大同區臺灣銀行民權分行提領贓款（6萬、6萬、3萬元
    三筆）之監視器畫面擷圖13張、臺北市政府警察局北投分局
    蒐證影像照片（被告孫傑提領畫面、交付贓款畫面、搭乘共
    犯機車移動及返家畫面）14張暨現場蒐證刑案照片（犯案時
    穿著）2張（見111偵9944卷第31頁正面至第35頁背面，111
    偵11278卷第18頁，111偵11297卷第39頁正面至第41頁正面
    ，111偵8825卷第57至65頁，111偵10454卷第20至22頁，111
    偵10154卷第36頁正面至39頁背面）。
　⑶告訴人魏滋霈之證據部分：合作金庫銀行自動櫃員機交易明
    細表2紙、中國信託銀行之網路銀行臺幣活存明細1紙、第一
    銀行之網路銀行存款帳戶查詢2紙、魏滋霈提出之詐欺集團
    所使用電話號碼之通聯紀錄擷圖1張、臺南市政府警察局歸
    仁分局仁德分駐所之內政部警政署反詐騙諮詢專線紀錄表、
    受理詐騙帳戶通報警示簡便格式表、金融機構聯防機制通報
    單、受理各類案件紀錄表、受（處）理案件證明單各1份（
    見111偵11278卷第19頁、第20頁正面、第21頁正面、第22至
    23、25至26、33至34頁）。
  ⑷被害人范呈浩證據部分：玉山銀行之網路銀行存款交易明細
    查詢、第一銀行之網路銀行存款帳戶查詢、電子郵件轉帳交
    易通知、范呈浩提出之詐欺集團所使用電話號碼之通聯紀錄
    擷圖各1張、桃園市政府警察局楊梅分局富岡派出所之內政
    部警政署反詐騙諮詢專線紀錄表、受（處）理案件證明單、
    受理詐騙帳戶通報警示簡便格式表（含金融機構警示後回傳
    傳真2紙、警示圈存帳戶通報單1紙）各1份（見111偵11297
    卷第23頁正面至第29頁正面）。
  ⑸告訴人呂慧貞證據部分：中國信託銀行自動櫃員機交易明細
    表、呂慧貞之臺灣土地銀行存摺封面影本各1份、呂慧貞提
    出之詐欺集團所使用電話號碼之通聯紀錄擷圖4張、桃園市
    政府警察局中壢分局中福派出所之內政部警政署反詐騙諮詢
    專線紀錄表、受理各類案件紀錄表、受（處）理案件證明單
    、受理詐騙帳戶通報警示簡便格式表、金融機構聯防機制通
    報單各1份（見111偵11297卷第15頁正面至第21頁背面）。
  ⑹告訴人李宗儒證據部分：台新銀行之網路銀行臺幣活存、中
    國信託銀行之網路銀行臺幣活存明細各1張、高雄市政府警
    察局前鎮分局復興派出所之受（處）理案件證明單、金融機
    構聯防機制通報單、165專線協請金融機構暫行圈存疑似詐
    欺款項通報單各1份（見111偵11297卷第32至36頁）。
  ⑺告訴人廖麗婘證據部分：中國信託銀行之網路銀行最近轉帳
    資料擷圖1張、第一銀行之網路銀行存款帳戶查詢3張、廖麗
    婘提出之詐欺集團所使用電話號碼之通聯紀錄擷圖5張、新
    北市政府警察局蘆洲分局德音派出所之受（處）理案件證明
    單、內政部警政署反詐騙諮詢專線紀錄表、受理詐騙帳戶通
    報警示簡便格式表各1份（見111偵10154卷第20至21、24、3
    1至34頁）。
  ㈡公訴意旨雖認為被告係透過「小凱」、「鷹九」等人加入本
    案詐欺集團，並受「鷹九」指揮進行領款工作，主觀上則係
    基於詐欺取財及洗錢之不確定故意，與「小凱」、「鷹九」
    及本案詐欺集團間存有意圖為自己不法所有之犯意聯絡。惟
    被告於本案查獲時，向檢警供稱之上手「小凱」、「鷹九」
    ，均係其為掩飾共犯所虛構，本案實際上係先前認識之友人
    「阿練」邀集其進入集團擔任取款車手，並由「阿練」提供
    工作機與其聯繫下達指示等情，業經被告於111年6月2日偵
    查時、本院111年6月9日訊問時、111年8月19日準備程序及
    審理時供陳明確（見本院金訴卷第32至36、41至45、105至1
    06、110、120至122頁），在卷內缺乏其他證據足資認定指
    揮被告之詐欺集團成員真實身分下，僅能以被告所述為憑，
    併參酌被告所述，可知其主觀上應係基於直接故意而為本案
    犯行。從而，有關起訴書犯罪事實之以上記載，在未影響犯
    罪事實同一性下，爰由本院逕予更正，附此敘明。
　㈢綜上補強證據，足徵被告之任意性自白與事實相符，應堪採
    信。本案事證明確，被告上開犯行，堪以認定，應依法論科
    。
三、論罪科刑：  
  ㈠被告與「阿練」係本案前即結識之友人，另交付提款卡予被
    告領款及向被告收水之人為同一人，亦即前述A成員，A成員
    與「阿練」係不同人等情，業經被告於本院訊問及審理時供
    明在卷（見本院金訴卷第32至34、121頁）。足認被告為本
    案犯行時，包括其本人在內，其主觀上所知悉之參與犯罪者
    至少達三人以上，且依其等之分工行為，顯在掩飾、隱匿不
    法犯罪所得之去向、所在，且被告所參與之本案詐欺集團，
    確屬三人以上所組成，以實施詐欺犯罪，具有持續性、牟利
    性之有結構性犯罪組織。是被告之行為已該當組織犯罪防制
    條例第3條第1項後段之參與犯罪組織罪、刑法第339條之4第
    1項第2款之三人以上共同詐欺取財罪及洗錢防制法第14條第
    1項之一般洗錢罪之構成要件。  
  ㈡按加重詐欺罪，係侵害個人財產法益之犯罪，其罪數之計算
    ，核與參與犯罪組織罪之侵害社會法益有所不同，審酌現今
    詐欺集團之成員皆係為欺罔他人，騙取財物，方參與以詐術
    為目的之犯罪組織。倘若行為人於參與詐欺犯罪組織之行為
    繼續中，先後多次為加重詐欺之行為，因參與犯罪組織罪為
    繼續犯，犯罪一直繼續進行，直至犯罪組織解散，或其脫離
    犯罪組織時，其犯行始行終結。故該參與犯罪組織與其後之
    多次加重詐欺之行為皆有所重合，然因行為人僅為一參與犯
    罪組織行為，侵害一社會法益，屬單純一罪，應僅就「該案
    中」與參與犯罪組織罪時間較為密切之首次加重詐欺犯行論
    以參與犯罪組織罪及加重詐欺罪之想像競合犯，而其他之加
    重詐欺犯行，祗需單獨論罪科刑即可，無需再另論以參與犯
    罪組織罪，以避免重複評價。是如行為人於參與同一詐欺集
    團之多次加重詐欺行為，因部分犯行發覺在後或偵查階段之
    先後不同，肇致起訴後分由不同之法官審理，為裨益法院審
    理範圍明確、便於事實認定，即應以數案中「最先繫屬於法
    院之案件」為準，以「該案件」中之「首次」加重詐欺犯行
    與參與犯罪組織罪論以想像競合。縱該首次犯行非屬事實上
    之首次，亦因參與犯罪組織之繼續行為，已為該案中之首次
    犯行所包攝，該參與犯罪組織行為之評價已獲滿足，自不再
    重複於他次詐欺犯行中再次論罪，俾免於過度評價及悖於一
    事不再理原則。至於「另案」起訴之他次加重詐欺犯行，縱
    屬事實上之首次犯行，仍需單獨論以加重詐欺罪，以彰顯刑
    法對不同被害人財產保護之完整性，避免評價不足（最高法
    院109年度台上字第3945號判決意旨參照）。又犯罪之著手
    ，係指行為人基於犯罪之決意而開始實行密接或合於該罪構
    成要件之行為而言，故首次加重詐欺犯行，其時序之認定，
    應以詐欺取財罪之著手時點為判斷標準，依一般社會通念，
    咸認行為人以詐欺取財之目的，向被害人施用詐術，傳遞與
    事實不符之資訊，使被害人陷於錯誤，致財產有被侵害之危
    險時，即屬詐欺取財罪構成要件行為之著手（最高法院110
    年度台上字第6175、6176號判決意旨參照）。則本案「首次
    犯行」之認定，依上開判決意旨，應為附表編號1所示，由
    本案詐欺集團成員於111年3月16日，撥打電話向告訴人魏滋
    霈施用詐術時，為本案首次詐欺犯行。
  ㈢核被告就附表編號1部分所為，係犯組織犯罪防制條例第3條
    第1項後段之參與犯罪組織罪、刑法第339條之4第1項第2款
    之三人以上共同詐欺取財罪及洗錢防制法第14條第1項之一
    般洗錢罪；另就附表編號2至5部分所為，均係犯刑法第339
    條之4第1項第2款之三人以上共同詐欺取財罪及洗錢防制法
    第14條第1項之一般洗錢罪。起訴書犯罪事實附表部分雖未
    敘及告訴人李宗儒受騙後，於111年3月17日23時13分，匯款
    44,123元之事實，惟因此部分與業經起訴部分（即告訴人李
    宗儒受騙後，於111年3月17日23時50分，匯款65,123元之事
    實）具實質上一罪關係，應為起訴效力所及，本院應併予審
    究。
  ㈣查被告因擔任取款車手工作而取得不法報酬，其所為係本案
    詐欺集團犯罪計畫中不可或缺之重要環節，自應就其所參與
    犯行所生之全部犯罪結果共同負責。是以，被告與「阿練」
    、A成員及其等所屬本案詐欺集團其他成員，就上開加重詐
    欺及一般洗錢犯行，彼此間具犯意聯絡及行為分擔，為共同
    正犯。
　㈤另被告前後多次提領同一被害人遭詐欺所匯款項之行為，係
    於密切接近之時、地實施，侵害同一被害人之財產法益，各
    行為之獨立性極為薄弱，依一般社會健全觀念，在時間差距
    上，難以強行分開，應視為數個舉動之接續施行，為接續犯
    。至被告就附表編號1部分所犯之參與犯罪組織、三人以上
    共同詐欺取財及一般洗錢等3罪，與就附表編號2至5部分所
    犯之三人以上共同詐欺取財及一般洗錢等2罪，均係一行為
    而觸犯數罪名，為想像競合犯，均應依刑法第55條前段之規
    定，各從一重之三人以上共同詐欺取財罪處斷。又被告所犯
    上開5次三人以上共同詐欺取財罪，犯意各別，行為互殊，
    侵害不同被害人之財產法益，應予分論併罰。
  ㈥按想像競合犯之處斷刑，本質上係「刑之合併」。其所謂從
    一重處斷，乃將想像競合犯組成之評價上數罪，合併為科刑
    一罪，其所對應之刑罰，亦合併其評價上數罪之數法定刑，
    而為一個處斷刑。易言之，想像競合犯侵害數法益者皆成立
    犯罪，論罪時必須輕、重罪併舉論述，同時宣告所犯各罪名
    ，包括各罪有無加重、減免其刑之情形，亦應說明論列，量
    刑時併衡酌輕罪部分量刑事由，評價始為充足，然後依刑法
    第55條前段規定「從一重處斷」，非謂對於其餘各罪可置而
    不論。因此，法院決定處斷刑時，雖以其中最重罪名之法定
    刑，做為裁量之準據，惟於裁量其輕重時，仍應將輕罪合併
    評價在內（最高法院108年度台上字第4405、4408號號判決
    意旨可資參照）。經查，被告就附表編號1部分，係犯組織
    犯罪防制條例第3條第1項後段之參與犯罪組織罪、刑法第33
    9條之4第1項第2款之三人以上共同詐欺取財罪及洗錢防制法
    第14條第1項之一般洗錢罪，另附表編號2至5部分，則係犯
    刑法第339條之4第1項第2款之三人以上共同詐欺取財罪及洗
    錢防制法第14條第1項之一般洗錢罪，均如前載，且各次犯
    行均為想像競合犯，從一重之三人以上共同詐欺取財罪處斷
    。而因犯組織犯罪防制條例第3條之罪，偵查及審判中均自
    白者，減輕其刑，組織犯罪防制條例第8條第1項後段定有明
    文，且洗錢防制法第16條第2項規定：「犯前2條之罪（即洗
    錢防制法第14條之一般洗錢罪、同法第15條之特殊洗錢罪）
    ，在偵查或審判中自白者，減輕其刑」。被告於偵查及本院
    審理期間，始終坦承其參與詐欺集團擔任取款車手工作，受
    「阿練」指示，持人頭帳戶提款卡提領被害人受騙款項後再
    交予A成員，進而掩飾、隱匿犯罪所得去向、所在之洗錢等
    事實，堪認被告於偵查與審判中，對參與犯罪組織與洗錢之
    犯行，均已自白，故就被告所犯參與犯罪組織與洗錢犯行，
    符合組織犯罪防制條例第8條第1項後段、洗錢防制法第16條
    第2項規定。惟被告就本案所涉各次犯行既均從一重論處三
    人以上共同詐欺取財罪，即無從依上開規定減輕其刑。然而
    ，就被告此部分想像競合輕罪得減刑部分，本院於依照刑法
    第57條量刑時仍應一併審酌，附此敘明。
  ㈦爰審酌我國詐欺犯罪集團猖獗，係嚴重社會問題，為政府嚴
    格查緝對象，被告不循正途獲取財物，竟貪圖不法利益，參
    與本案詐欺集團，擔任車手而從事提領詐欺贓款之工作，所
    為應予非難。惟念及被告犯後業已坦承犯行，尚知悔悟，且
    於本院審理期間陸續與附表所示5 位被害人和解，允諾支付
　　魏滋霈22,000元、范呈浩8,600元、呂慧貞5,000元、李宗儒
    9,300元、廖麗婘22,000元，且皆已履行完畢等節，有本院
    和解筆錄2份、被告提出之匯款資料1紙在卷可證（見本院金
    訴卷第75至76、124-1至124-2、131頁），犯後態度尚稱良
    好，並考量被告就參與犯罪組織、一般洗錢犯行部分均已坦
    承不諱，符合相關自白減刑規定之情狀，兼衡被告於本院審
    理時自述之智識程度、家庭經濟狀況（見本院金訴卷第123
    頁），暨被告在本案詐欺集團中之分工、參與程度，與其犯
    罪之動機、目的、所獲利益等一切情狀，分別量處如附表各
    編號「論罪科刑」欄所示之刑。此外，斟酌被告所犯各罪之
    罪質及犯罪情節相同，犯罪時間相距不長，依其所犯各罪之
    責任非難重複程度等情狀，爰定其應執行之刑如主文所示。
　㈧末查，被告前未曾因故意犯罪受有期徒刑以上刑之宣告，此
    有臺灣高等法院被告前案紀錄表附卷可考，其因一時失慮，
    致罹刑章，犯後已坦承犯行，並積極與本案所有被害人成立
    和解，且均已履行賠償完畢，業如前載，堪認被告對其所為
    非是，應有相當悔悟，從而本院認其歷此偵審程序及科刑宣
    告後，當知警惕而無再犯之虞，因認其所受宣告之刑以暫不
    執行為適當，爰依刑法第74條第1項第1款之規定，併予宣告
    緩刑3年，以啟自新。
四、按犯參與犯罪組織罪者，應於刑之執行前，令入勞動場所，
    強制工作，其期間為3年，組織犯罪防制條例第3條第3項固
    有明文。惟此條項之規定，業經司法院大法官釋字第812號
    解釋，宣示其就人身自由所為限制，違反憲法比例原則及憲
    法明顯區隔原則之要求，與憲法第8條保障人身自由之意旨
    不符，應自該解釋公布之110年12月10日起失其效力。則此
    部分之法律規定既已失效，本案被告即不生是否併為強制工
    作宣告之問題，於此敘明。
五、沒收之說明：
  ㈠被告供稱其於本案犯行期間，係由「阿練」提供工作機予其
    使用，扣案之蘋果廠牌行動電話1支與本案無關等語（見本
    院金訴卷第36、122頁），且卷查亦無扣案行動電話與本案
    犯行相關連之事證，是扣案行動電話既無從認定屬供犯罪所
    用之物，自不予宣告沒收。
　㈡按犯罪所得，屬於犯罪行為人者，沒收之。但有特別規定者，依其規定，刑法第38條之1第1項固有明文。惟宣告犯罪所得之沒收或追徵，有過苛之虞、欠缺刑法上之重要性、犯罪所得價值低微，或為維持受宣告人生活條件之必要者，得不宣告或酌減之，同法第38條之2第2項亦有明文。又因犯罪所得之物，以實際所得者為限，苟無所得或尚未取得者，自無從為沒收追繳之諭知（最高法院89年度台上字第3434號判決參照）。至共同正犯犯罪所得之沒收、追徵，應就各人所分得之數為之。所謂各人「所分得」之數，係指各人「對犯罪所得有事實上之處分權限」而言。因此，若共同正犯各成員內部間，對於犯罪所得分配明確時，應依各人實際所得宣告沒收；若共同正犯對於犯罪所得，其個人確無所得或無處分權限，且與其他成員亦無事實上之共同處分權限者，自不予諭知沒收（最高法院107年度台上字第2989號判決參照）。經查，被告自承參與本案犯行期間，共獲取18,000元之報酬，核屬其本案犯罪之犯罪所得，本應依上開規定予以宣告沒收，但衡諸被告已與本案全數被害人達成和解，且均已履行賠償完畢，經加計其所給付之賠償金額，亦已超過其所獲得之上開報酬，足達沒收制度剝奪被告犯罪利得之立法目的，倘再沒收或追徵被告此部分犯罪所得，將使被告受過度不利益，依比例原則，認有過苛之虞，爰均不予宣告沒收及追徵。至被告本案所提領之詐欺贓款，均依指示交由前開A成員，而卷內查無事證足以證明被告確有收受該等款項，亦乏證據證明被告與本案詐欺集團成員就上開款項享有共同處分權，是尚難將詐欺集團成員自被告取得之上開款項，認屬本件被告犯罪所獲得之利益，附此敘明。
  ㈢末按犯洗錢防制法之洗錢罪，其所移轉、變更、掩飾、隱匿
    、收受、取得、持有、使用之財物或財產上利益，沒收之，
    洗錢防制法第18條第1 項前段固有明文，其立法理由乃為沒
    收洗錢行為標的之財物或財產上利益。惟刑罰法令關於沒收
    之規定，兼採職權沒收主義與義務沒收主義。職權沒收，係
    指法院就屬於被告所有，供犯罪所用、預備用或因犯罪所得
    之物，仍得本於職權斟酌是否宣告沒收。義務沒收，則又可
    分為絕對義務沒收與相對義務沒收。前者指凡法條有：「不
    問屬於犯人與否，沒收之」之特別規定者屬之，法院就此等
    物品是否宣告沒收，無斟酌餘地，除已證明滅失者外，不問
    屬於犯人與否或有無查扣，均應宣告沒收；後者則係指供犯
    罪所用、預備用或因犯罪所得，以屬於被告所有者為限，始
    應予以沒收（最高法院96年度台上字第7069號判決參照）。
    而上開洗錢防制法關於沒收之條文既未規定「不論屬於犯罪
    行為人與否」均沒收之，而採取相對義務沒收主義，自仍以
    屬於被告所得管領、處分者為限，始應予以沒收。公訴意旨
    雖以：被告如附表所示提領款項，為犯洗錢罪而取得隱匿之
    財物，應依洗錢防制法第18條第1項宣告沒收等語，然本案
    被告所涉洗錢部分所得，均已經依「阿練」指示交予前開A
    成員，已非被告所有，亦未在其實際掌控中，則被告就此部
    分犯罪所收受、持有之財物本不具所有權及事實上處分權，
    自非其所得管領、處分，即無從依洗錢防制法第18條第1項
    規定予以宣告沒收。
據上論斷，應依刑事訴訟法第273條之1第1項、第299條第1項前
段，組織犯罪防制條例第3條第1項後段，洗錢防制法第2條第2款
、第14條第1項，刑法第11條、第28條、第339條之4第1項第2款
、第55條、第51條第5款，刑法施行法第1條之1第1項，判決如主
文。
本案經檢察官劉孟昕提起公訴，檢察官吳昭瑩到庭執行職務。
中　　華　　民　　國　　111 　年　　8 　　月　　31　　日
                  刑事第八庭　　法  官  李東益
以上正本證明與原本無異。
如不服本判決應於收受送達後20日內向本院提出上訴書狀，並應
敘述具體理由。其未敘述上訴理由者，應於上訴期間屆滿後20 
日內向本院補提理由書 (均須按他造當事人之人數附繕本 )「切
勿逕送上級法院」。
                                書記官  謝涵妮
中　　華　　民　　國　　111 　年　　8 　　月　　31　　日
附錄本案論罪科刑法條全文：
組織犯罪防制條例第3條第1項
發起、主持、操縱或指揮犯罪組織者，處3年以上10年以下有期
徒刑，得併科新臺幣1億元以下罰金；參與者，處6月以上5年以
下有期徒刑，得併科新臺幣1000萬元以下罰金。
洗錢防制法第2條
本法所稱洗錢，指下列行為：
一、意圖掩飾或隱匿特定犯罪所得來源，或使他人逃避刑事追訴
    ，而移轉或變更特定犯罪所得。
二、掩飾或隱匿特定犯罪所得之本質、來源、去向、所在、所有
    權、處分權或其他權益者。
三、收受、持有或使用他人之特定犯罪所得。
洗錢防制法第14條
有第二條各款所列洗錢行為者，處7年以下有期徒刑，併科新臺
幣5百萬元以下罰金。
前項之未遂犯罰之。
前二項情形，不得科以超過其特定犯罪所定最重本刑之刑。
中華民國刑法第339條之4
犯第339條詐欺罪而有下列情形之一者，處1年以上7年以下有期
徒刑，得併科1百萬元以下罰金：
一、冒用政府機關或公務員名義犯之。
二、三人以上共同犯之。
三、以廣播電視、電子通訊、網際網路或其他媒體等傳播工具，
    對公眾散布而犯之。
前項之未遂犯罰之。
附表:
編號 被害人 詐騙集團成員所施用之詐術 匯款時間及金額（新臺幣） 匯入及車手提領之金融帳戶帳號 提款時間、地點及金額（新臺幣）  論罪科刑 1 魏滋霈（提告） 於111年3月16日，本案詐欺集團某成員撥打電話予魏滋霈並自稱是購物網路之客服人員，向其佯稱因操作疏失，將魏滋霈設定為經銷商，導致魏滋霈將被重複扣款，需依指示操作轉帳解除設定云云，致魏滋霈陷於錯誤，而依指示匯款。 111年3月16日19時2分/49,989元 郵局帳號000-00000000000000號帳戶 ①於111年3月16日19時10分，在臺北市○○區○○○路00巷00○0號（全家超商天山門市），提領20,005元（含5元手續費）。 ②於111年3月16日19時11分，在同上地點，提領20,005元（含5元手續費）。 ③於111年3月16日19時12分，在同上地點，提領10,005元（含5元手續費）。 ④於111年3月16日19時20分，在臺北市○○區○○○路0段00號（統一超商東洋門市），提領20,005元（含5元手續費）。 ⑤於111年3月16日19時23分，在臺北市○○區○○○路0段0○0號（統一超商天東門市），提領20,005元（含5元手續費）。 ⑥於111年3月16日19時33分，在臺北市○○區○○街0段000號(全家超商東陽門市)，提領20,005元（含5元手續費）。 ⑦於111年3月16日19時34分，在臺北市○○區○○街0段000號(全家超商東陽門市)，提領16,005元（含5元手續費）。  孫傑犯三人以上共同詐欺取財罪，處有期徒刑壹年伍月。    111年3月16日19時9分/32,106元        111年3月16日19時11分/13,986元        111年3月16日19時27分/30,000元        111年3月16日19時38分/24,097元     2 范呈浩 於111年3月17日，本案詐欺集團某成員撥打電話予范呈浩並自稱是購物網路之客服人員，向其佯稱因操作疏失導致范呈浩將被重複扣款，需依指示操作轉帳解除設定云云，致范呈浩陷於錯誤，而依指示匯款。 111年3月17日20時29分/29,986元 臺灣銀行帳號000-000000000000號帳戶 ①於111年3月17日21時13分，在臺北市○○區○○○路0段000號（臺灣銀行北投分行），提領60,000元。 ②於111年3月17日22時14分，在同上地點，提領26,000元。 ③於111年3月17日22時24分，在臺北市○○區○○路000○0號（全家超商北投門市），提領19,005元（含5元手續費）。  孫傑犯三人以上共同詐欺取財罪，處有期徒刑壹年貳月。    111年3月17日20時31分/29,989元     3 呂慧貞（提告） 於111年3月17日，本案詐欺集團某成員撥打電話予呂慧貞並自稱是購物網路之客服人員，向其佯稱因購買錯誤商品，導致呂慧貞將被扣款，需依指示操作轉帳解除設定云云，致呂慧貞陷於錯誤，而依指示匯款。 111年3月17日23時16分/29,985元 郵局帳號000-00000000000000號帳戶 ①於111年3月17日23時20分，在臺北市○○區○○街000號（北投山腳郵局），提領60,000元。 ②於111年3月17日23時21分，在同上地點，提領14,000元。 ③於111年3月17日23時53分，在臺北市○○區○○○路0號（北投文化郵局），提領60,000元。 ④於111年3月17日23時54分，在同上地點，提領5,000元。  孫傑犯三人以上共同詐欺取財罪，處有期徒刑壹年壹月。 4 李宗儒（提告） 於111年3月17日，本案詐欺集團某成員撥打電話予李宗儒並自稱是購物網路之客服人員，向其佯稱因電腦故障導致訂單錯誤，需依指示操作轉帳解除設定云云，致李宗儒陷於錯誤，而依指示匯款。 111年3月17日23時13分/44,123元(起訴書漏載) 郵局帳號000-00000000000000號帳戶   孫傑犯三人以上共同詐欺取財罪，處有期徒刑壹年貳月。    111年3月17日23時50分/65,123元     5 廖麗婘（提告） 於111年3月30日，本案詐欺集團某成員撥打電話予廖麗婘並分別自稱是購物網路及國泰世華銀行之客服人員，向其佯稱因電腦故障導致誤植他人訂單，需依指示操作轉帳解除設定云云，致廖麗婘陷於錯誤，而依指示匯款。 111年3月30日20時34分/49,986元（起訴書誤載為49,985元） 臺灣銀行帳號000-000000000000號帳戶 ①於111年3月30日21時56分，在臺北市○○區○○路0段000號（臺灣銀行民權分行），提領60,000元。 ②於111年3月30日21時57分，在同上地點，提領60,000元。 ③於111年3月30日21時58分，在臺北市○○區○○路0段000號(臺灣銀行民權分行），提領30,000元。  孫傑犯三人以上共同詐欺取財罪，處有期徒刑壹年參月。    111年3月30日20時36分/49,985元        111年3月30日20時40分/29,203元（起訴書誤載為28,203元）        111年3月30日20時44分/21,202元